【裁判字號】    99,上訴,2164
【裁判日期】    991227
【裁判案由】    違反毒品危害防制條例
【裁判全文】
臺灣高等法院臺中分院刑事判決        99年度上訴字第2164號
上  訴  人
即  被  告  張慶瑜
上列上訴人因違反毒品危害防制條例案件，不服臺灣南投地方法
院99年度訴字第521號中華民國99年9月30日第一審判決（起訴案
號：臺灣南投地方法院檢察署99年度毒偵字第751號），提起上
訴，本院判決如下：
    主  文
原判決撤銷。
張慶瑜施用第一級毒品，處有期徒刑捌月。扣案之第一級毒品海
洛因壹包（含外包裝袋壹個，其內海洛因驗餘淨重零點零柒陸壹
公克）沒收銷燬之。
    事  實
一、張慶瑜前曾於民國93年間因施用毒品案件，經臺灣南投地方
    法院以93年毒聲字第225號裁定送觀察、勒戒後，認無繼續
    施用毒品之傾向，於93年11月8日執行完畢釋放，並由臺灣
    南投地方法院檢察署檢察官於93年11月10日以93年度毒偵字
    第720號為不起訴之處分確定；其於上開觀察、勒戒執行完
    畢釋放後之五年內，於96年間因再犯施用第一級毒品案件，
    由臺灣南投地方法院於96年7月16日以96年度訴字第590號判
    處有期徒刑6月（得易科罰金），減為有期徒刑3月（得易科
    罰金）確定；復於96年、97年間多次因施用毒品案件，分別
    經判刑確定。詎仍不知警惕，又另行基於施用第一級毒品海
    洛因之犯意，於99年8月1日17時許，在南投縣南投市中山公
    園廁所內，以針筒注射之方式，施用第一級毒品海洛因1次
    。嗣其於99年8月3日14時25分許，在南投市○○路與平和街
    口遇警盤查之際，於有偵查犯罪職權之機關或個人發覺其上
    開施用海洛因1次之犯罪前，主動將其身上之海洛因1包（含
    外包裝袋1個，送驗數量0.0784公克，驗餘淨重0.0761公克
    ）取交警方扣案，且自動向員警坦承有上揭施用海洛因一次
    之犯行而自首，並主動接受裁判。
二、案經南投縣政府警察局南投分局報請臺灣南投地方法院檢察
    署檢察官偵查起訴。
    理  由
一、證據能力方面：
    本件被告張慶瑜對於下列引用之證據，已於本院準備程序明
    同意作為證據（見本院卷第27頁反面），且查：
（一）按「除前三條之情形外，下列文書亦得為證據：一、除顯
      有不可信之情況外，公務員職務上製作之紀錄文書、證明
      文書。二、除顯有不可信之情況外，從事業務之人於業務
      上或通常業務過程所須製作之紀錄文書、證明文書。三、
      除前二款之情形外，其他於可信之特別情況下所製作之文
      書。」，刑事訴訟法第159條之4定有明文。蓋因公務員職
      務上製作之紀錄文書或證明文書，係公務員依職權所為，
      與其責任、信譽攸關，若有錯誤、虛偽，公務員可能因此
      擔負刑事及行政責任，且該等文書經常處於可能受公開檢
      查之狀態，其正確性及真實之保障極高；另從事業務之人
      在業務上或通常業務過程製作之上開文書，因係於通常業
      務上不間斷而規律之記載，一般均有專業之人員校對，記
      錄時亦無預見日後將作為特定案件證據之偽造動機，其虛
      偽之可能性較小，且如讓製作者以口頭方式在法庭上再重
      述過去之事實或數據，實際上有其困難，二者具有一定程
      度之不可代替性，是除非有顯不可信之情況外，上開公務
      文書或業務文書應均具有證據能力。是本案南投縣政府警
      察局南投分局承辦警員職務上製作之委託鑑驗尿液代號與
      真實姓名對照表、中山醫學大學附設醫院檢驗科藥物檢測
      中心出具之尿液檢驗報告各1紙，均無顯不可信情事，且
      與本案之犯罪事實均具有關聯性，故認均有證據能力。
（二）按被告之自白，非出於強暴、脅迫、利誘、詐欺、疲勞訊
      問、違法羈押或其他不正之方法，且與事實相符者，得為
      證據，刑事訴訟法第156條第1項定有明文。本件被告於警
      詢、偵查、原審及本院審理時均自白犯罪，且於本院審理
      時均未曾提出於警詢、偵查、原審及本院審理時有何遭受
      強暴、脅迫、利誘、詐欺、疲勞訊問、違法羈押或其他不
      正之方法，始為自白之主張，是以被告於警詢、偵查、原
      審及本院審理時所為之自白，既係與事實相符，自得為證
      據。
二、訊據被告張慶瑜對於上揭事實坦承不諱，且被告於99年8月3
    日為警採尿送驗之結果，確呈海洛因代謝物嗎啡之陽性反應
    ，有南投縣政府警察局南投分局委託鑑驗尿液代號與真實姓
    名對照表、中山醫學大學附設醫院檢驗科藥物檢測中心出具
    之尿液檢驗報告（見偵卷第25頁）各1件在卷可稽，足認被
    告之自白與事實相符而為可信。又扣案之海洛因1包，經送
    驗之結果，確檢出海洛因成分，送驗數量0.0784公克，驗餘
    淨重0.0761公克等情，有行政院衛生署草屯療養院鑑定書1
    紙（見原審卷第28頁）在卷可憑。再被告係於99年8月3日14
    時25分許，在南投市○○路與平和街口遇警盤查之際，於有
    偵查犯罪職權之機關或個人發覺其上開施用海洛因1次之犯
    罪前，主動將其身上之海洛因1包取交警方扣案，且自動向
    員警坦承有上揭施用海洛因一次之犯行而自首，並主動接受
    裁判，被告確係自首等情，已據證人即承辦員警陳智鑌於本
    院審理時到庭結證屬實（見本院卷第36頁反面至第37頁）。
    此外，復有臺灣高等法院被告前案紀錄表1份在卷可考，並
    有上開海洛因1包（含外包裝袋1個，送驗數量0.0784公克，
    驗餘淨重0.0761公克）扣案可佐，本件事證明確，被告前揭
    施用海洛因1次之犯行洵足認定。
三、查毒品危害防制條例前於92年7月9日修正公布，並自93年1
    月9日施行，其中第20條（該條文嗣於98年5月20日修正公布
    增訂第4項之規定，至第20條第1項至第3項之條文內容則均
    未修正）、第23條將施用毒品之刑事處遇程序，區分為「初
    犯」及「5年內再犯」、「5年後再犯」。依其立法理由之
    說明：「初犯」，經觀察、勒戒或強制戒治後，應為不起訴
    處分或不付審理之裁定；經觀察、勒戒或強制戒治執行完畢
    釋放後，「5年內再犯」者，因其再犯率甚高，原實施之觀
    察、勒戒及強制戒治既已無法收其實效，爰依法追訴或裁定
    交付審理。至於經觀察、勒戒或強制戒治執行完畢釋放後，
    「5年後再犯」者，前所實施之觀察、勒戒或強制戒治已足
    以遮斷其施用毒品之毒癮，為期自新及協助其斷除毒癮，仍
    適用「初犯」規定，先經觀察、勒戒或強制戒治之程序。從
    而依修正後之規定，僅限於「初犯」及「5年後再犯」二種
    情形，始應先經觀察、勒戒或強制戒治程序。倘被告於5年
    內已再犯，經依法追訴處罰，縱其第3次（或第3次以上）再
    度施用毒品之時間，在初犯經觀察、勒戒或強制戒治執行完
    畢釋放5年以後，已不合於「5年後再犯」之規定，且因已於
    「5年內再犯」，顯見其再犯率甚高，原實施觀察、勒戒或
    強制戒治，已無法收其實效，即應依該條例第10條處罰。至
    於第3次（或第3次以上）施用毒品之時間，是否宜有期間限
    制？以多久為適宜？則分屬刑事政策、專門醫學之範圍，非
    審判機關所能決定，有待循立法途徑解決（最高法院97年度
    第5次刑事庭會議決議意旨、最高法院97年度臺非字第540號
    刑事判決意旨參照）。本件被告前曾於93年間因施用毒品案
    件，經臺灣南投地方法院以93年毒聲字第225號裁定送觀察
    、勒戒後，認無繼續施用毒品之傾向，於93年11月8日執行
    完畢釋放，並由臺灣南投地方法院檢察署檢察官於93年11月
    10 日以93年度毒偵字第720號為不起訴之處分確定；其於上
    開觀察、勒戒執行完畢釋放後之五年內，於96年間因再犯施
    用第一級毒品案件，由臺灣南投地方法院於96年7月16日以
    96 年度訴字第590號判處有期徒刑6月（得易科罰金），減
    為有期徒刑3月（得易科罰金）確定；復於96年、97年間多
    次因施用毒品案件，分別經判刑確定在案等情，有上揭臺灣
    高等法院被告前案紀錄表1份在卷可考，是檢察官就本案被
    告所為施用海洛因1次之犯行提起公訴，核與毒品危害防制
    條例第23條第2項之規定相合。
四、按海洛因係毒品危害防制條例所定之第一級毒品，不得非法
    施用。核被告所為，係犯毒品危害防制條例第10條第1項之
    施用第一級毒品罪。其為供施用第一級毒品而持有該級毒品
    之低度行為，應為施用之高度行為所吸收，不另論罪。又被
    告係於99年8月3日14時25分許，在南投市○○路與平和街口
    遇警盤查之際，於有偵查犯罪職權之機關或個人發覺其上開
    施用海洛因1次之犯罪前，主動將其身上之海洛因1包取交警
    方扣案，且自動向員警坦承有上揭施用海洛因一次之犯行而
    自首，並主動接受裁判等情，已敘明如前，爰依刑法第62條
    前段之規定，減輕其刑。原審法院以被告犯毒品危害防制條
    例第10條第1項之施用第一級毒品罪，事證明確，應予論科
    ，固非無見。惟查：原審判決疏未調查認定被告本案有自首
    之情事，而未引用刑法第62條前段之規定減輕其刑，尚有未
    洽。被告上訴意旨請求本院給予緩起訴之處分，固與法未合
    而無理由（蓋依毒品危害防制條例第24條第1項之規定：「
    本法第20條第1項及第23條第2項之程序，於檢察官先依刑事
    訴訟法第253條之1第1項、第253條之2之規定，為附命完成
    戒癮治療之緩起訴處分時，或於少年法院（地方法院少年法
    庭）認以依少年事件處理法程序處理為適當時，不適用之。
    」，是行為人犯施用第一級毒品之罪，是否適用刑事訴訟法
    第253條之1第1項、第253條之2之規定，為附命完成戒癮治
    療之緩起訴處分，係由檢察官於適用毒品危害防制條例第20
    條第1項、第23條第2項規定之前，即先予考量；倘檢察官就
    行為人所涉施用第一級毒品之罪嫌，已依毒品危害防制條第
    23條第2項之規定提起公訴，法院即應為有罪與否之審理，
    如係有罪則併為科刑之諭知，法院並無諭知緩起訴處分之權
    限），惟原判決既有上揭疏誤，即屬無可維持，自應由本院
    將原審判決予以撤銷改判。爰審酌被告前已曾受觀察、勒戒
    之執行，並因多次施用毒品經判刑確定之素行、犯罪之動機
    、目的、犯罪時未受刺激、生活狀況、智識程度（上2項係
    參見警卷第1項被告警詢筆錄「受詢問人」欄所載之內容）
    、施用海洛因一次之手段、施用毒品戕害自身健康、所生危
    害及其犯罪後自首之態度等一切情狀，量處如主文所示之刑
    ，以示懲儆。
五、沒收部分：
    扣案之第一級毒品海洛因1包（含外包裝袋1個，其內海洛因
    驗餘淨重0.0761公克），係屬本案查獲之第一級毒品，不問
    屬於犯人所有與否，均應依毒品危害防制條例第18條第1項
    前段規定宣告沒收銷燬之（至盛裝上述扣案第一級毒品海洛
    因之外包裝袋1個，因與其內裝放之海洛因已無法析離，亦
    應整體視為查獲之第一級毒品海洛因，而併依毒品危害防制
    條例第18條第1項前段之規定宣告沒收銷燬之，附為敘明）
    。
據上論斷，應依刑事訴訟法第369條第1項前段、第364條、第299
條第1項前段，毒品危害防制條例第10條第1項、第23條第2項、
第18條第1項前段，刑法第11條前段、第62條前段，判決如主文
。
本案經檢察官王清杰到庭執行職務。
中    華    民    國    99    年    12    月    27    日
            刑事第八庭  審判長法  官  羅  得  村
                              法  官  簡  源  希
                              法  官  李  雅  俐
以上正本證明與原本無異。
如不服本判決應於收受送達後十日內向本院提出上訴書狀，其未
敘述上訴之理由者，並得於提起上訴後十日內向本院補提理由書
（均須按他造當事人之人數附繕本）「切勿逕送上級法院」。
                              書記官  李  妍  嬅
中    華    民    國    99    年    12    月    27    日


司法院資訊處製作；財團法人民間司法改革基金會備份。
